【裁判字號】    93,自,232
【裁判日期】    950126
【裁判案由】    偽造文書等
【裁判全文】
臺灣臺北地方法院刑事判決               93年度自字第232號
自  訴  人  美華影音科技股份有限公司
代  表  人  乙○○
代  理  人  林宇文律師
被      告  癸○○
            丙○○
共      同
選任辯護人  簡榮宗律師
被      告  壬○
            辛○
共      同
選任辯護人  劉秋絹律師
被      告  己○○
            甲○
            戊○○
共      同
選任辯護人  蔡順雄律師
上列被告因偽造文書等案件，經自訴人提起自訴，本院判決如下
：
        主   文
癸○○、丙○○、壬○、辛○、己○○、甲○、戊○○均無罪。
        理   由
壹、自訴意旨略以：
一、被告癸○○為自訴人美華影音科技股份有限公司之前總經理
    ，因自訴人資金調度之需要，分別於91年10月31日匯款新臺
    幣（下同）2千萬元，同年11月29日匯款2千萬元、1千萬元
    ，共計5千萬元借款予自訴人，自訴人同時開立發票日為93
    年3 月28日、面額3千萬元、票號為MH000000 0之支票以及
    發票日為93年3月30日、面額2千萬元、票號為MH0000000之
    支票交予被告癸○○作為擔保，嗣自訴人業依被告癸○○之
    要求，至第一銀行圓山分行將5千萬元匯入其弟練寅生之建
    華銀行大安分行帳戶而清償借款，前揭支票應返還予自訴人
    ，詎被告意圖為自己不法之所有，對於自訴人返還支票之要
    求未予置理，而侵占自己持有之前揭2張支票，因認被告癸○○涉有刑法第335條第1項侵占罪嫌。
二、被告癸○○於93年4月30日辭去總經理職務，已無權代理自
    訴人簽訂合約，惟辦理移交之前，仍係受自訴人委任處理事
    務之人，亦為從事業務之人，竟與被告即總經理特別助理丙○○、錢櫃企業股份有限公司（下稱錢櫃公司）負責人被告
    壬○、辛○、永昶實業股份有限公司（下稱永昶公司）負責
    人即被告己○○、執業律師即被告戊○○等從事業務之人共
    同基於偽造文書、業務上登載不實以及意圖為自己及錢櫃公
    司、永昶公司之不法利益及損害自訴人利益之犯意聯絡，由
    被告癸○○於出國前指派被告丙○○於93年4月30日晚間在
    錢櫃KTV松江店協同依被告壬○指示之被告辛○及被告戊○○當場製作自訴人與錢櫃公司、永昶公司之伴唱帶買賣授權
    合約書各1份，繼由被告丙○○以自訴人公司總經理癸○○
    之特別助理名義簽署上開2份合約書且倒填簽約日期，並由
    被告戊○○見證，致生損害於自訴人之利益。其後被告壬○
    即行使前揭自訴人與錢櫃公司簽訂之合約書，向本院民事庭
    聲請假扣押，被告己○○則將前揭自訴人與永昶公司簽訂之
    合約書轉交好樂迪股份有限公司（下稱好樂迪公司）負責人
    即被告甲○向本院民事庭聲請假處分而據以行使之，均足以
    生損害於自訴人，因認被告癸○○、丙○○、壬○、辛○、
    己○○共同涉有刑法第210條偽造文書罪、第215條業務上登
    載不實罪、第216條行使偽造文書罪及第342條背信罪嫌，被
    告戊○○則與前開5名被告共同涉有刑法第210條偽造私文書
    罪、第215條業務上登載不實文書罪嫌，被告甲○則涉有刑
    法第216條行使偽造文書罪嫌。
三、被告甲○經營之好樂迪公司及被告己○○經營之永昶公司，
    分別於93年4月5日、7日、15日、19日、21日向自訴人暫借1
    萬支、1千支、6千1百支、1萬3千支、8百支，共計3萬零9百
    支視聽伴唱帶，雙方訂有暫借條或有簽收單據為憑，嗣因被
    告甲○、己○○並未與自訴人完成93年度授權使用合約書之
    簽訂，依前開暫借條之約款，被告甲○、己○○自不得將自
    訴人所交付之3萬零9百支視聽伴唱帶提供予其經營公司之營
    業處所使用，並應立即返還自訴人，而自訴人公司亦向錢櫃
    公司及永昶公司表示終止借貸契約並請求返還前開暫借之視
    聽伴唱帶，然被告甲○、己○○竟意圖為自己不法之所有，
    繼續提供予全省61家營業處所供客人點唱使用，而將其業務
    上所持有之視聽伴唱帶侵占入己，因認被告甲○、己○○各
    別涉有刑法第336條第2項業務侵占罪嫌。
貳、程序部分：
一、按犯罪之被害人得提起自訴，刑事訴訟法第319條第1項前段
    定有明文。次按刑事訴訟法第319條第1項前段所稱之犯罪被
    害人，係指因犯罪直接受損害之人而言，股份有限公司為被
    害人時，僅得由其代表人提起自訴，公司之股東董事等，如
    未取得代表資格，自無以公司名義提起自訴之權，最高法院
    著有27年上字第946號判例可稽。又「股東會決議對於董事
    提起訴訟時，公司應自決議之日起一個月內提起之」、「公
    司與董事間訴訟，除法律另有規定外，由監察人代表公司，
    股東會亦得另選代表公司為訴訟之人」，公司法第212條、
    第213條分別有明文規定；是監察人所得代表公司為公司與
    董事間之訴訟，當係指公司法第212條所定股東會決議對於
    董事提起訴訟而言，再觀諸同法第213 條後段規定：「股東
    會亦得另選代表公司為訴訟之人」，益足證明監察人代表公
    司為公司與董事間之訴訟時，應經股份有限公司之最高意思
    機關之股東會決議，監察人不得逕自代表公司對董事提起自
    訴（最高法院69年度臺上字第1995號民事判決、臺灣高等法
    院暨所屬法院71年度法律座談會參照）。
二、經查，本件自訴人指訴情事若屬確實，直接受損害者即為自
    訴人，而公司董事長對公司有一般代表權限，自應由自訴人
    現任董事長代表自訴人提起自訴，本件自訴人之現任董事長
    為乙○○，有自訴人公司之股份有限公司變更登記表1份在
    卷可參（見本院第1卷第102頁），是自訴人現任董事長乙○○代表自訴人提起本件自訴，自屬合法。被告癸○○、丙○○之選任辯護人雖以：被告癸○○為美華公司之董事，依照
    公司法第213條規定，公司對其董事提起訴訟，應先經股東
    會決議，由監察人或股東會所選任之人代表公司進行訴訟，
    始為合法，故認本件自訴人未經股東會決議即逕以董事長乙○○代表美華公司對被告即該公司董事癸○○提起自訴，係
    自訴不合法云云，惟揆諸前揭說明，股份有限公司為被害人
    時，應由其代表人代表該公司提起自訴，僅於股東會決議對
    於董事提起訴訟之場合，監察人應於決議之日起1個月內代
    表公司對於董事提起訴訟，是監察人於股東會決議對於董事
    提起自訴時，始有代表公司對於董事提起自訴之權，反言之
    ，監察人如未經公司股東會決議，自不得代表公司提起自訴
    。本件自訴係由犯罪被害人美華公司之現任董事長乙○○代
    表自訴人提起，非屬公司法第212條所定股東會決議對於董
    事提起之訴訟，自無公司法第213條規定之適用，辯護意旨
    顯有誤會，本件自訴要屬合法，應為實體判決，合先敘明。
、實體方面：
一、按犯罪事實應依證據認定之，無證據不得認定其犯罪事實；
    又不能證明被告犯罪者，應諭知無罪之判決，刑事訴訟法第
    154條第2項、第301條第1項分別定有明文。次按刑事訴訟法
    上所謂認定犯罪事實之證據，係指足以認定被告確有犯罪行
    為之積極證據而言，該項證據自須適合於被告犯罪事實之認
    定，始得採為斷罪資料。且認定不利於被告之事實，須依積
    極證據，苟積極證據不足為不利於被告事實之認定時，即應
    為有利於被告之認定，更不必有何有利之證據。如未能發現
    相當證據，或證據不足以證明，自不能以推測或擬制之方法
    ，以為裁判之基礎。又自訴人之自訴，係以使被告受刑事訴
    追為目的，是其陳述是否與事實相符，仍應調查其他證據以
    資審認。況刑事訴訟上證明之資料，無論其為直接或間接證
    據，均須達於通常一般之人均不致有所懷疑，而得確信其為
    真實之程度，始得據為有罪之認定，若其關於被告是否犯罪
    之證明未能達此程度，而有合理性懷疑之存在，致使無從形
    成有罪之確信，即不得遽為不利被告之認定，此分別有最高
    法院29年上字第3105 號、30年上字第816號、40年臺上字第
    86號、52年臺上字第1300號、76年臺上字第4986號判例可資
    參照。
二、本件自訴人認被告癸○○、丙○○、壬○、辛○、己○○、
    甲○、戊○○等人涉有前揭犯行，係以：第一商業銀行匯款
    通知單影本3紙、力鼎律師事務所93（力鼎）振字第06 30號
    函及回執影本各1份、93年（力鼎）振字第0729號函及回執
    影本各1份、美華公司與錢櫃公司93年2月20日買賣授權合約
    書影本1份、美華公司與永昶公司93年4月15日買賣授權合約
    書影本1份、支票簽回聯影本1紙、被告癸○○之辭呈影本1
    紙、本院93執全午字第1297號執行命令影本1份、本院93年
    度裁全字第3097號民事裁定影本1份、本院93年執全午字第
    1459號執行命令影本1份、本院93年度裁全字第3388號民事
    裁定影本1份、本院93年執全公字第1256號民事執行處函影
    本1份、本院93年度裁全字第2780號民事裁定影本1份、好樂
    迪公司出具之暫借條影本4紙、美華公司借出/ 入單明細表
    影本4紙、美華公司出貨單影本2紙、存證信函及回執影本1
    份、力鼎律師事務所93（力鼎）振字第0730號函及回執影本
    各1份、美華公司與錢櫃公司92年11月1日預備協議書影本1
    份、美華公司與永昶公司90年3月1日買賣授權合約書影本1
    份、臺灣桃園地方法院檢察署93年度偵字第14051號刑事傳
    票影本1紙、錢櫃公司出具之暫借條4紙等件及證人丁○○之
    證詞，為其論據。
三、本院經查：
（一）按票據為無因證券，不問其簽發原因如何，凡在票據上簽
      名者，即應依票據上文義負責，且票據又為流通證券，發
      票人發票交付第三人，除具有特定關係者外，即發生所有
      權移轉之效力，此為票據性質上當然之結果，最高法院73
      年度台上字第5907號判決可資參照。本件被告癸○○曾借
      款5千萬元予自訴人，且自訴人同時開立發票日為93年3月
      28日、面額3千萬元、票號為MH0000000之支票以及發票日
      為93年3月30日、面額3千萬元、票號為MH0 000000之支票
      交予被告癸○○等情，為兩造所不爭，並有卷附支票影本
      可憑（見本院第1卷第193頁）。惟就交付上開支票之原因
      ，自訴人指陳：伊交付上開支票予被告癸○○，係作為擔
      保借款之用等詞，被告則辯以：此乃自訴人為清償債務所
      交付等語，雙方各執一詞，然縱令自訴人所指陳屬實，則
      所謂交付支票作為借款擔保，應指雙方約定若自訴人於支
      票發票日前已清償債務，被告須將上開支票返還自訴人，
      反之即允許被告任意兌領，依前揭說明，此亦僅能認為被
      告癸○○對上開支票之所有權受有限制，要難認係持有他
      人之物，而與侵占罪之構成要件未合。至於被告應否返還
      上開支票一事，核屬民事糾葛，與侵占之犯罪構成要件無
      涉，自不能以該罪相繩。
（二）訊據被告癸○○、丙○○、壬○、辛○、己○○、戊○○
      均堅決否認有何自訴意旨二所述各項等犯行，被告癸○○
      、丙○○辯稱：癸○○擔任自訴人公司總經理，並處理自
      訴人與錢櫃公司、永昶公司關於伴唱帶買賣授權合約之簽
      約事宜，被告癸○○則將洽談簽約之細節事項交予當時為
      自訴人公司總經理特別助理之被告丙○○處理，而被告癸○○於93年4月30日時，尚未辭去美華公司總經理職務，
      自有權委託被告丙○○與錢櫃公司、永昶公司簽訂買賣授
      權合約，且被告丙○○係以美華公司總經理特助之自己名
      義簽署合約，本屬合法且有權制作。再者，彼等簽訂本件
      買賣授權合約之行為僅為個案，難謂為從事業務之人，而
      93 年4月30日簽訂之買賣授權合約書所載之簽約日期，亦
      係本於簽約雙方先前之合意，主觀上並無登載不實之犯意
      ，且前揭合約書實為美華公司爭取到更大利益，自未構成
      背信等語。被告壬○、辛○辯以：被告癸○○為自訴人公
      司之董事兼總經理，且自訴人曾出示授權書表示被告癸○○就自訴人與錢櫃公司間歌曲伴唱帶買賣授權合約之商議
      、簽約等事宜為全權代表人，就外觀而言，被告癸○○係
      有權代理自訴人簽約，且被告癸○○與自訴人間之內部關
      係，非彼等得以知悉，而被告丙○○以自己名義簽署合約
      ，亦無冒用自訴人名義之偽造文書行為。又92年11月14日
      由被告癸○○代理自訴人與錢櫃公司簽署之和解書，約明
      自訴人須於5日內草擬、提交93年以後之年度合約，錢櫃
      公司尚於93年3月間先給付合約金6千萬元予自訴人，自訴
      人收款後並開立「預收貨款伴唱帶單曲」之統一發票，為
      符合預付款項及會計銷帳時程，簽約雙方合意回溯簽約日
      期載為93年2月20日，並無登載不實。從而被告壬○行使
      本件自訴人與錢櫃公司簽訂之合約書向法院聲請假扣押，
      亦非行使偽造文書之行為。況本件錢櫃公司與自訴人之合
      約中約定之授權金，相較於雙方於90年11月1日簽立之預
      備協議書內容及89年間買賣授權合約書所定條件，對於自
      訴人均更為有利，另外，本件合約書約定自訴人提供VOD
      系統播放型式之授權，亦使自訴人獲得系統機器銷售之利
      益，難謂造成自訴人之損害等語。被告己○○辯稱：伊於
      93 年4月30日晚間並未在錢櫃KTV松江店現場，不能僅以
      合約書形式上有被告己○○之核章即認伊有何偽造文書犯
      行，又自訴人提出之暫借條，均係好樂迪公司暫借，永昶
      公司並未持有，更無侵占行為可言等語。被告甲○辯以：
      伊於93年4月30日並不在簽約現場，更無何積極證據證明
      伊明知本案自訴人與永昶公司之合約書係偽造而加以行使
      ，另好樂迪公司之伴唱帶採購事宜，均交由專業經理人負
      責，且法院之假處分裁定及執行命令，亦命自訴人不得為
      禁止或妨害好樂迪公司於其營業場所內公開上映前揭暫借
      條所示營業用伴唱帶之行為，足證伊無不法所有意圖等語
      。被告戊○○則以：被告丙○○係以自己名義在本案合約
      書上簽名，並無捏造他人名義，況自訴人與永昶公司之合
      約於93年4月15日已經合意簽立，僅因永昶公司代表人名
      字繕打錯誤及合約細節問題致永昶公司並未用印，且合約
      書上之日期純屬契約當事人之合意，自難據此論斷伊有何
      偽造文書之犯行。至於被告癸○○、丙○○與自訴人公司
      之內部人事問題非伊所能知悉，本件合約內容亦非伊得以
      置喙，自不能率認其有背信故意等語置辯。經查：
  （1）按刑法之偽造私文書罪，係指偽造他人之文書而言，若
       自己之文書，雖登載不實，僅屬虛妄行為，無論是否足
       生損害於他人，仍不能構成偽造私文書之罪；易言之，
       偽造私文書罪，係以捏造他人名義制作文書為構成要件
       之一，如於該名押之下註一「代」字，以明此項名押非
       名義人本人所簽，即與捏造他人名義之條件不合，此有
       最高法院19年度非字第113號、20年度非字第76號、26
       年渝上字第125號判例可資參照。是所稱之「偽造」，必
       須冒用或捏造他人名義，始克當之，如行為人以自己名
       義制作文書，則縱有不實之記載，或其所作之內容虛偽
       ，均難論以該罪。自訴人提出美華公司與錢櫃公司93年2
       月20日買賣授權合約書及美華公司與永昶公司93年4月15
       日買賣授權合約書（下稱本件買賣授權合約書），其上
       有被告丙○○簽名之事，固為被告等所不否認，復有該2
       份買賣授權合約書在卷可稽（見本院第1卷第14頁至第19
       頁），但觀諸該2份合約書係以電腦繕打文字，其中立合
       約書人欄甲方分別記載為「美華影音科技股份有限公司
       」、總經理「癸○○」及「美華影音科技股份有限公司
       」、代表人「癸○○」，而公司及總經理或代表人姓名
       部分，仍僅有文字繕打，別無公司之大、小章或簽名，
       僅有被告丙○○在旁書寫「美華公司總經理特助丙○○
       」，乙方則分別記載為「錢櫃企業股份有限公司」、代
       表人「壬○」以及「永昶實業股份有限公司」、代表人
       「己○○」，並蓋有公司大、小章之印文，則被告丙○○既在該合約書上簽自己姓名，即係以自己名義制作該
       買賣授權合約書，並未冒用或捏造他人名義，初不論該
       合約書內容是否有不實之記載，乃與偽造文書罪之構成
       要件尚有未合。
  （2）況被告癸○○原係擔任自訴人公司之總經理，並經自訴
       人授權其與KTV業者洽談影音伴唱帶買賣授權合約，而被
       告癸○○則將洽談合約之細節事項交予總經理特別助理
       即被告丙○○處理等情，為自訴人所不否認，並經證人
       丁○○到庭證稱：被告丙○○為自訴人公司之總經理特
       助，職掌範圍包括與其他KTV業者談授權等語（見94年8
       月25日審判筆錄第8頁至第9頁），及本院93年度自字第
       297號自訴案件中，被告壬○作證證稱：伊負責處理錢櫃
       公司之買賣授權合約，91年9月下旬之後，乙○○請癸○○出任自訴人公司總經理，並由癸○○與伊洽談所有錢
       櫃公司與自訴人公司之協議或合約，乙○○亦表示全權
       由癸○○處理等語（見本院第1卷附93年度自字第297號
       94年3月8日審判筆錄第6頁），被告癸○○亦於前揭自訴
       案件中作證證稱：所有關於美華公司之合約，皆經美華
       公司授權予伊洽談，伊再授權丙○○處理，伊認為係有
       權代理美華公司簽約，因董事長乙○○已授權伊全權代
       理等語明確，而丙○○擔任自訴人公司之總經理特助期
       間，係處理自訴人公司與KTV業者之合約及版權事宜乙情
       ，並有美華公司內部簽呈及全省業務主管會議記錄在卷
       為憑（見本院第1卷簡榮宗律師提出之刑事答辯（三）暨
       調查證據聲請狀所附被證九），而自訴人代表人長乙○○亦於前揭自訴案件審理時陳稱：基本上證人練台上所
       說的都是事實等語（見本院第1卷附93年度自字第297 號
       94年3月8日審判筆錄第18頁），則被告等主觀上認定癸○○有權代理自訴人公司洽談、簽訂合約，並得再授權
       被告丙○○代為處理之辯詞，應堪採信。雖自訴人主張
       被告癸○○於93年4月30日即已辭去美華公司總經理一職
       ，故已無權代理美華公司與永昶公司、錢櫃公司簽訂本
       件影音伴唱帶買賣授權合約書，亦不得再授權被告丙○○代理為之，且丁○○亦將癸○○已辭去自訴人公司總
       經理職務，無權代理自訴人簽訂本件合約書之事告知當
       時在場簽約之人云云，並提出僅蓋有被告癸○○名章之
       辭呈影本1紙為佐（見本院第1卷第21頁），惟美華公司
       人事部助理即證人庚○○到庭證稱：「（你有看過這份
       辭呈嗎？(提示93年12月29日答辯狀證六辭呈)）有。（
       辭呈上收發章是否你蓋的？）我只蓋有我名字部分。（
       你蓋你名字印章時有確認日期與當天相符？）對。」「
       （辭呈的內容是誰決定？）李永進。」「（當天是5 月3
       日為何辭呈日期記載4月30日？）李永進決定日期。」「
       （確認收到的日期是5月3日？）對。（這份與剛才那份
       是否一樣？(提示自訴狀證六辭呈)）點頭。（上面為何
       沒有收發及你的蓋章？）這份我不知道從哪裡來的。（
       到底是否一樣？）沒有我的收發章。（美華公司留存的
       應該是第一次提示那份？）對。」「（就你的認知在5月
       3日之前癸○○還是總經理，丙○○、李永進還是總經理
       特助？）對。」等語明確，並有蓋有自訴人公司收發章
       及證人庚○○姓名章之辭呈影本1紙為憑（見本院第1卷
       第194頁），而證人丁○○亦證稱伊並未聽到乙○○解除
       癸○○洽談合約之授權，丙○○於5月3日將本件合約書
       、支票交付予伊，當時癸○○尚未對公司提出辭呈等語
       （見94年8月25日審判筆錄第14至第16頁），足認被告癸○○向自訴人公司遞交辭呈之日期為93年5月3日，參以
       自訴人公司之董事長乙○○於前揭自訴案件審理時亦表
       示伊於93年4月30日並未收回授權，亦未召開董事會解除
       癸○○之總經理職務等語（見本院第1卷附93年度自字第
       297號94年3月8日審判筆錄第18頁、第30頁），而被告丙○○、戊○○、辛○於前揭自訴案件亦均證稱：丁○○
       於簽約並未表示反對，亦未提及癸○○職務變動，已無
       權處理本件合約事宜等語明確（見本院第1卷附93 年度
       自字第297號94年3月8日審判筆錄第24、26、28頁），故
       自訴人提起本件自訴，再稱被告癸○○已於94年4月30日
       辭去自訴人公司之總經理職務，且被告等於簽約當日明
       知被告癸○○已無權代理云云，即屬無稽，則被告癸○○於辭職前依循往例，指示被告丙○○代自訴人洽談、
       簽立本件買賣授權合約書，並無偽造私文書之主觀犯意
       ，實甚明瞭。縱然自訴人事後對代理權之有無或有不同
       看法，要屬民事問題，不容與刑事責任相混淆。
  （3）自訴人另以被告癸○○、丙○○、壬○、己○○均係執
       行業務之人，卻倒填日期而於職務上製作本件不實之買
       賣授權合約書；被告戊○○係執業律師，亦為從事業務
       之人，仍於該不實之文書上出具見證，均犯有刑法第215
       條業務上登載不實罪云云。惟按刑法上之偽造文書罪，
       以足生損害於公眾或他人為特別要件，所謂足生損害，
       固不以實已發生損害為必要，然亦必須有足以生損害之
       虞者，始足當之，若其僅具偽造文書之形式，而實質上
       並不足以生損害之虞者，尚難構成本罪，最高法院49年
       度台非字第18號著有判例可參。本案美華公司與錢櫃公
       司之合約書所載簽約日期為93年2月20日、美華公司與永
       昶公司之合約書所載簽約日期為93年4月15日，惟實際上
       均係93年4月30日所簽立乙節，被告等並不否認，然自訴
       人原已備妥買賣授權合約書，擬於93年4月15日與永昶公
       司簽立合約，並先交由丁○○用印完畢，嗣因合約書上
       永昶公司之代表人誤繕為游峰慈，且細部條款須作修改
       ，故永昶公司未蓋公司大、小章等情，業經被告丙○○
       供明在卷，並有93年4月15日之買賣授權合約書影本1份
       附卷可查（經本院當庭核對與原本相符），參以證人丁○○於審理時證述：「（你之前的工作也是保管公司大
       小章？）是。」「（以往丙○○與其他KTV業者簽約後也
       會把合約交給你？）對。（他把合約交給你的目的？）
       用印。」（見94年8月25日審判筆錄第8頁至第9頁），是
       被告丙○○所述情節堪信為真。雖證人丁○○復證述伊
       並未看過該份買賣授權合約書，且表示要看正本比對其
       上之印章是否為自訴人之印章，因就影本來看與自訴人
       登記的印鑑章有些不一樣等語（見94年8月25日審判筆錄
       第17頁），惟證人丁○○乃自訴人公司之現任財務長，
       其證言本難期公正客觀，自應有其他積極證據始能為被
       告不利認定之依據。又錢櫃公司於93年3月間已支付6千
       萬元予自訴人，作為本案買賣授權合約書之合約金，當
       時自訴人公司之財務經理丁○○於收受該筆款項後以預
       收貨款名義入帳並開立統一發票等情，業經於前揭自訴
       案件中擔任證人之壬○、癸○○、丁○○結證屬實（見
       本院第1卷附93年度自字第297號94年3月8日審判筆錄第6
       至第7頁、第14頁、第22頁），且錢櫃公司與自訴人於92
       年11月14日所簽立之和解書，內容包含簽訂93、94年度
       合約之合意，亦有前揭自訴案件中證人壬○、癸○○之
       證述（見本院第1卷附93年度自字第297號94年3月8日審
       判筆錄第9頁）為憑，足認被告所辯雙方基於90年11月14
       日之和解書，已有簽訂93年以後年度合約之合意，而錢
       櫃公司於93年3月間先給付合約金6千萬元予自訴人，為
       符合預付款項及會計銷帳時程，故雙方合意回溯簽約日
       期為93年2月20日等語，即屬有據。從而本件買賣授權合
       約之簽訂，依被告所言係基於雙方前已達成之合意，則
       簽約日期形式上雖有不實，實質上對自訴人難認有足生
       損害之虞；或依自訴人所言此乃無權代理而自訴人不受
       拘束之契約，則縱係倒填簽約日期，亦無生損害於自訴
       人之虞，均不能以業務上登載不實罪相繩。
  （4）錢櫃公司與好樂迪公司分別提出本件買賣授權合約書據
       以向本院民事庭對自訴人聲請假扣押及假處分，有本院9
       3執全午字第1297號執行命令、本院93年度裁全字第3097
       號民事裁定、本院93年執全午字第1459號執行命令、本
       院93年度裁全字第3388號民事裁定、本院93年執全公字
       第1256號民事執行處函、本院93年度裁全字第2780號民
       事裁定影本各1份附卷可稽（見本院第1卷第22頁至第35
       頁），堪信為真。然自訴人徒以被告壬○、甲○為錢櫃
       公司與好樂迪公司之法定代理人，即遽認彼等涉有行使
       偽造文書之罪嫌，實有未洽，復未能證明被告己○○與
       被告甲○有何共謀之事實，況本件買賣授權合約書並非
       刑法第210條偽造之私文書或同法第215條業務上登載不
       實之文書，已如前述，自不能論以被告壬○、己○○、
       甲○同法第216條之行使偽造文書罪。
  （5）按刑法第342條之背信罪，以有取得不法利益或損害本人
       利益之意圖為必要，若無此意圖，即屬缺乏意思要件，
       縱有違背任務之行為，並致生損害於本人之財產或其他
       利益，亦難律以本條之罪，最高法院30年上字第1210 號
       判例可資參照。故刑法第342條之背信罪，須以為他人處
       理事務，有圖自己或第三人得不法利益或圖加損害於本
       人之意思，而故為違背其任務之行為為要件。前已述及
       被告癸○○原係自訴人公司之總經理，並經自訴人代表
       人乙○○授權處理與KTV業者洽談、簽立伴唱帶買賣授權
       合約事宜，則其依例再授權被告丙○○於93年4月30日前
       往錢櫃KTV松江店簽立本案兩份合約書，實難認係故為違
       背任務之行為，況自訴人主張被告等涉犯背信罪嫌，惟
       對被告等有何圖利自已或他人或損害自訴人利益之意圖
       、犯意始終無法說明，且自訴人雖以本件自訴人與錢櫃
       公司之合約內容，其中關於授權金及自訴人提供VOD系統
       型式之授權之約定，與自訴人及錢櫃公司於92年11月1日
       簽訂之預備協議書內容相抵觸，而認被告癸○○指派被
       告丙○○簽立本件兩份合約書，係損害自訴人利益之行
       為，惟被告等主觀上均認被告癸○○係係基於自訴人授
       權與錢櫃、永昶公司洽談合約，則經雙方磋商後之內容
       ，縱有異於以往所簽訂之合約，亦不能遽論被告等即有
       何圖利自已或他人或損害自訴人利益之意圖及背信之犯
       意。況查本件自訴人與錢櫃公司之買賣授權合約書係約
       定每年授權金為3千6百萬元，自訴人每年提供200首歌（
       即每首單價18萬元），相較於前揭預備協議書所定每年3
       千3 百萬元之授權金，以及雙方89年間買賣授權合約書
       約定自訴人每年提供300首歌曲，年度授權金5千2百萬元
       （即每首單價14萬元）之條件；以及本件自訴人與永昶
       公司所簽訂之合約約定自訴人於每一年度各提供8萬支單
       曲錄影帶予永昶公司，93、94年合約價均為5千萬元（即
       每支營業用伴唱帶單價為625元），相較於雙方於93年4
       月15 日擬簽立之合約書約定自訴人每一年度應提供21萬
       支營業用單曲伴唱帶予自訴人，93、94兩年度永昶公司
       應給付共計1億3千萬元（即每支營業用伴唱帶單價為541
       元）之條件，均對於自訴人更為有利，實難認有何圖利
       錢櫃或永昶公司、不利自訴人公司之利益衝突情形。揆
       此，自訴人既未能證明被告等有何圖利自已或他人或損
       害自訴人利益之意圖、犯意，以及自訴人究有何財產或
       其他利益因此受損害，即難論以背信罪。
（三）按侵占罪之成立，以擅自處分自己持有之他人所有物，或
      變易持有之意為所有之意，而逕為所有人之行為，為其構
      成要件，雖行為之外形各有不同，要必具有不法所有之意
      思，方與本罪構成之要件相符，最高法院著有19 年上字
      第1052號判例要旨可參。自訴人以卷附之暫借條或簽收單
      據（見本院第1卷第36頁至第45頁）作為被告甲○、己○○持有自訴人所有之視聽伴唱帶之憑據，並主張彼等不理
      會自訴人返還前開暫借之視聽伴唱帶之請求，竟意圖為自
      己不法之所有，繼續提供予全省營業處所供客人點唱使用
      ，而涉有業務侵占罪嫌云云，惟自訴人所提之暫借條、美
      華公司借出/入單明細表或出貨單，除卷附第38頁至第39
      頁之借出/入單明細表上載有「永昶外借」等字，其餘均
      係載為好樂迪公司向美華公司暫借或蓋有好樂迪公司之收
      訖章，則前開明細表究係永昶公司之何人所簽立、永昶公
      司是否確係持有該明細表所載之伴唱帶、被告己○○之永
      昶公司，又有何易持有為所有之具體行為等情，自訴人皆
      未負實質之舉證責任，不足以使本院確信被告己○○有何
      侵占之犯罪構成事實存在。又被告甲○所經營之好樂迪公
      司雖不否認有向自訴人暫借前揭伴唱帶，惟尚難徒以好樂
      迪公司未應自訴人之要求返還，即認被告甲○有何變易其
      原來持有意思而為不法所有之意思，況好樂迪公司前已向
      本院民事庭聲請假處分，命自訴人不得為禁止或妨害好樂
      迪公司於其營業場所內公開上映前揭暫借條所示之營業用
      伴唱帶之行為，有上開本院93年執全公字第1256號民事執
      行處函、93年度裁全字第2780號民事裁定影本各1份附卷
      可考，益足徵被告甲○並無不法所有意圖。是自訴人既未
      能證明被告己○○、甲○有何侵占之犯意及犯行，自難繩
      以彼等業務侵占罪。
四、綜上各節，本案自訴人所舉之證據不足以排除被告癸○○等
    7 人未犯罪之合理懷疑，尚未達於通常一般之人均不致有所
    懷疑，而得確信其為真實之程度，本院無從形成被告癸○○
    等7人有罪之確信，或所訴之事實與各該罪之構成要件有間
    ，此外，復查無其他積極證據足資證明被告癸○○等7人有
    何自訴人所指之犯行，依首開說明，自應為被告癸○○等7
    人無罪之諭知。
據上論斷，應依刑事訴訟法第343條、第301條第1項，判決如主
文。
中    華    民    國    95    年    1    月    26    日
                刑事第五庭 審判長 法  官  黃程暉
                                  法  官  賴秀蘭
                                  法  官  高偉文
以上正本證明與原本無異。
如不服本判決，應於判決送達後10日內，向本院提出上訴狀。
                                  書記官  彭雅慧
中    華    民    國    95    年    1    月    26    日


司法院資訊處製作；財團法人民間司法改革基金會備份。
